【裁判字號】    95,判,1801
【裁判日期】    951108
【裁判案由】    私立學校法
【裁判全文】
最  高  行  政  法  院  判  決
                                     95年度判字第01801號
上  訴  人  甲○○
            丙○○
共      同
訴訟代理人  張立業  律師
被 上訴 人  教育部
代  表  人  乙○○
訴訟代理人  黃旭田  律師
上列當事人間因私立學校法事件，上訴人對於中華民國94年12月
15日臺北高等行政法院94年度訴更一字第26號判決，提起上訴。
本院判決如下：
    主  文
上訴駁回。
上訴審訴訟費用由上訴人負擔。
    理  由
一、上訴人係私立景文技術學院（下稱景文技術學院）第5屆董
    事會董事，經被上訴人於民國（下同）90年3月3日台（90）
    技（二）字第90021119號函，以景文技術學院董事會發生糾
    紛及學校爆發財務危機以來，被上訴人業依行為時私立學校
    法第32條第1項規定，以89年8月7日台（89）技（二）字第
    89099404號及同年12月6日台（89）技（二）字第00000000
    號函限期董事會整頓改善在案。上訴人及其他董事林清菁等
    人分別提出之2份財務具體改善計畫書提送私立學校諮詢委
    員會審核結果，所提2份計畫內容仍未有共識，且亦無法就
    學校財務缺失提出具體可行之改善計畫，董事會紛爭尚未解
    決。被上訴人為導正景文技術學院種種違失，回復學校正常
    運作，爰依行為時私立學校法第32條第1項規定，解除景文
    技術學院第5屆董事會全體董事職務。並依行為時私立學校
    法第32條第3項規定，延長由劉顯達、丁克華、陳愛娥、周
    文賢及朱振昌等5人組成之管理委員會，代行董事會職權之
    期間至新董事會成立時為止，管理委員會之召集人由劉顯達
    擔任。上訴人不服被上訴人上開解除景文技術學院第5屆董
    事會全體董事職務之處分，循序提起行政訴訟，經原審法院
    駁回後，遭本院94年度判字第197號判決廢棄原判決，發回
    原審更為審理。復經原審判決駁回，上訴人不服，乃提起本
    件上訴。
二、上訴人於原審起訴主張：（一）依憲法第11條、大學法第1
    條、私立學校法第1條之規定及原審法院91年度訴字第763號
    判決意旨，應受學術自由之保護，並在法律規定範圍內，享
    有自治權，主管機關不應介入私立學校董事會、及董事成員
    之組成。雖私立學校法第32條第1項設有解除全體董事之規
    定，惟其條件極為嚴格，且明文要求主管機關應給予董事會
    改善之機會，斷不得任由主管機關主觀裁量，而輕言解除全
    體董事職務，置創辦人興學之理念、經營學校之心血於不顧
    ，俾與憲法、大學法、私立學校法等相關法規之立法精神相
    符。（二）私立學校法第32條第1項須以「董事會發生糾紛
    ，致無法召開董事會」為要件；經查，林鑾鳳狀告學校確認
    董事及董事廖麗芬主張郭崑謨等4人改選無效等節，係屬董
    事與學校間或個別董事間之糾紛，非屬董事會發生糾紛；且
    該等糾紛亦尚未達董事會無法召開之程度，故顯與私立學校
    法第32條第1項之規定不符。又董事縱分為兩派或董事分別
    提送兩份改善計畫書，亦不必然使董事會無法召開，實乃因
    董事突如其來面對董事長張萬利涉嫌掏空校產，董事間尚未
    完全達成共識所致。至被上訴人主張第5屆第3次董事會召集
    程序不合法，第4次董事會因董事請假而流會乙節，僅屬偶
    發事件，且與董事會發生糾紛無涉，自亦無私立學校法第32
    條第1項之適用。（三）私立學校法第32條第1項須以「董事
    會有違反教育法令」為要件，即指「董事會之具體決議違反
    教育法令」，而不包括「董事」之個人行為或董事會之「決
    議程序」違法。而被上訴人主張校務基金以定存方式存於銀
    行，學校僅提供定存單影本，出納組未保管定存單正本；銀
    行存款帳戶，出納組僅保管7個帳戶之銀行印鑑、支票簿，
    其餘34個帳戶非由出納組保管；部分銀行定存單之戶名為「
    無記名」或「董事長張萬利」，而非以學校為戶名；購置學
    校周邊土地及興建學校停車場、污水設備改善、教學大樓等
    工程，無校務會議、董事會會議及相關工程資料，且尚未興
    建即陸續付款等節，均違反私立學校法第32條第1項。然遍
    觀私立學校法、同法施行細則及私立學校建立會計制度實行
    辦法，並無限制學校不得將經費以定存方式存於銀行，更無
    規定定存單正本、印鑑、支票簿應由何人保管。實則，使用
    非學校為戶名、將定存單正本與印鑑等交由第三人保管、購
    置學校周邊土地及興建前揭工程等事宜，或由董事長私下運
    作，或由個別董事與校長之協議，而均未報知董事會，且未
    經董事會決議，故與董事會並無關係，更遑論董事會有私立
    學校法第32條第1項之「違反教育法令」之適用。（四）被
    上訴人以私立學校法第32條第1項為據，解除全體董事之職
    務，惟對於其適用之要件「董事會因發生糾紛，致無法召開
    會議」、「董事會有違反教育法令」、「情節重大且情勢急
    迫」均未予以說明；又本件業經上訴人及其他董事提出改善
    計劃，究竟2份改善計劃如何欠缺具體可行，或缺乏保證機
    制，亦未述明理由，顯有違反行政程序法第96條之規定，自
    難謂被上訴人之行政處分適法且有理由。再景文技術學院校
    產係遭前董事長張萬利不法掏空，上訴人等其他第5屆董事
    並無任何涉嫌不法之處，也願秉持一貫辦學熱忱，努力改善
    學校財務狀況，解除學校危機，以上訴人等人對於學校長期
    經營之認識、了解，由上訴人等董事續任，再加上主管機關
    從旁輔助，較直接由對學校狀況完全不熟悉之被上訴人全面
    接管，對學校全體師生員工及董事本身，其利益遠大於損害
    ，是依行政程序法第7條比例原則以觀，本件行政處分違法
    失當，顯而易見。（五）依94年5月24日修正私立學校法第
    32條以觀，除突顯被上訴人於未符合法定要件下，率爾解除
    全體董事職務之行政處分係違法、不當外，更賦予原先遭解
    職之董事「復權」請求權，故被上訴人辯稱上訴人已無權利
    保護之必要云云，顯無理由等語，而訴請撤銷原處分及訴願
    決定，並撤銷被上訴人台（91）技（二）字第91100170號函
    及台技（二）字第0940093138號函，對景文技術學院第6、7
    屆董事名冊之核定。
三、被上訴人則以：（一）關於上訴人請求撤銷被上訴人對第7
    屆董事名冊核定乙節，上訴人並非第7屆董事名冊核定之相
    對人，對該核定並無權利提起行政爭訟；甚者，上訴人亦未
    經訴願程序，即對第7屆董事名冊之核定提起行政訴訟，上
    訴人此部分之請求顯然並不合法。（二）依私立學校法第1
    條之立法理由觀之，私立學校法制定之目的，首在促進私立
    學校之健全發展，強化主管機關之監督功能，故上訴人聲稱
    其目的在提高公共性及自主性，以鼓勵私人興學云云，顯有
    違誤。次查，被上訴人90年3月6日台（90）技（二）字第90
    021119號解除景文技術學院董事會全體董事會之處分，已在
    說明中明白指陳前曾限期改善，但董事會董事分別提出2份
    財務具體改善計劃書「未有共識」、「亦無法就學校財務缺
    失提出具體改善計劃」、「董事會糾紛尚未解決」等語，足
    認已就「作成決定根據的重要事實及法律觀點」予以說明，
    難謂原處分係「不載理由」。又依行政程序法第39條、第10
    2條及第103條規定，被上訴人雖未予上訴人陳述意見，仍無
    不當；又若縱有不當，亦已依行政程序法第114條第3款之規
    定，予以補正。另被上訴人於解除上訴人職務前，已先命上
    訴人等提出財務改善計劃，並先予停止職務，故已完全符合
    比例原則，要無疑義。（三）景文技術學院董事會間始終糾
    紛不斷，對於改選之爭議迄今仍存，此亦為上訴人所自承，
    故董事會事實上無法執行職務甚明，此由第5屆董事第3、4
    次會議，亦見端倪；又自上訴人等所提2份財務改善計劃書
    以觀，除顯見全體董事無法同心協力共渡難關外，其財務改
    善計劃書亦明顯欠缺可行性。另景文技術學院有諸多違反行
    為時私立學校法第22條、第60條、第62條、第64條、第66條
    、第67條及同法施行細則第43條暨私立學校建立會計制度實
    施辦法第14條、第15條及第16條規定之財務違失事項，然上
    訴人所屬董事會卻怠於履行依教育法令賦予之職權，即未善
    盡監督學校財務之責任，而有違反法令，是被上訴人依私立
    學校法第32條第1項規定，解除上訴人等職務，並無違誤。
    （四）至上訴人雖辯駁學校財務運作上之種種違失，非經景
    文技術學院董事會決議所為及不知情等語，惟按本院94年度
    判字第138號判決要旨，私立學校法所稱違背教育法令亦包
    括消極怠於履行教育法令所賦予之職責，是本件景文技術學
    院之董事會若能積極加以監督，當不致發生前述學校之重大
    違失，上訴人等怠忽職守，違背法令情節重大，已可斷言。
    退萬步言，縱認被上訴人作成之系爭處分違法，惟被上訴人
    之所以再作成解除董事職務之處分，其目的亦在避免已經發
    生之董事糾紛及財務危機繼續擴大，以維護景文技術學院全
    體師生之受教育權與工作權等重大公共利益，故顯然公益之
    保障應大於私益，依行政訴訟法第198條第1項之規定，仍應
    駁回上訴人之訴等語，資為抗辯。
四、原審斟酌全辯論意旨及調查證據結果，以：（一）依「保護
    規範理論」言之，私立學校法第32條第1項規定，亦有保障
    私立學校董事會成員職務之規範意旨存在，而非純粹為了公
    益之目的，故上訴人應得以其職務遭剝奪，主張權利受到侵
    犯，而對剝奪其董事職務之行政處分提起行政爭訟。又本件
    原處分雖已執行完畢，但仍有回復原狀之可能，上訴人自有
    提起本件撤銷訴訟來尋求救濟的「訴之利益」。（二）次查
    ，本件景文技術學院財務經會計師查核後，有殊多被上訴人
    主張之缺失，係違反行為時私立學校法第22條、第60條、第
    62條、第64條、第66條、第67條及同法施行細則第43條暨私
    立學校建立會計制度實施辦法第14條、第15條及第16條規定
    之情事；該違規事項縱係該校董事長張萬利及其親信所為，
    惟如該校董事會能依私立學校法上引規定所賦予之職權加以
    監督，應能避免或及早發現而加以改善。而該校董事會直至
    發生董事長挪用校產使該校產生重大財務危機前，均未盡任
    何監督責任，依本院94年度判字第138號判決意旨，景文技
    術學院之違背教育法令行為，與該校董事會之怠於執行職權
    ，難脫干係。再被上訴人以主管教育行政機關之身分在作成
    本件「解除董事會全體成員」行政處分之前，亦曾為限期命
    上訴人等董事會成員為整頓及改善之行為，並係在該董事會
    成員逾期未能使「整頓及改善」產生效果的情況下才作成本
    件行政處分，自無違法可言。（三）又本件解除董事會全體
    成員之行政處分既屬合法，即無必要再行討論「得否撤銷景
    文技術學院第6、7屆二屆董事會全體董事核備處分」之實益
    等語，而為駁回上訴人在原審之訴之判決。
五、上訴意旨略謂：（一）上訴人於原審曾主張，原行政處分未
    記明理由，係違反行政程序法第96條及97條規定；且景文技
    術學院並不符合私立學校法第32條第1項「董事會因發生糾
    紛」之要件等節。詎原判決除未對原行政處分未敘明理由乙
    節，加以論述外，對於景文技術學院是否構成私立學校法第
    32條第1項「董事會因發生糾紛」之要件，亦付之闕如，顯
    已構成行政訴訟法第243條第2項第6款之判決不備理由之當
    然違背法令。（二）上訴人於原審亦主張，無論私立學校法
    、同法施行細則及私立學校建立會計制度實行辦法，並無限
    制學校不得將經費以定存方式存於銀行，亦無規定定存單正
    本、印鑑、支票簿應由何人保管，亦未強制董事會監督學校
    出納組保管印鑑章之義務，是上訴人董事會無違法情事存在
    。然原判決未於理由欄記載不採上訴人主張之理由，顯有判
    決不備理由之違法。甚者，原判決援引不相關之私立學校法
    第22條、第60條、第62條、第64條、第66條、第67條及同法
    施行細則第43條暨私立學校建立會計制度實施辦法第14條、
    第15條及第16條規定作為認定上訴人董事會對於會計部門未
    提出之事項，仍有監督及作成決議之義務之依據，此顯係屬
    行政訴訟法第243條第1項判決適用法規不當之違法等語，為
    此，訴請廢棄原判決，並發回臺北高等行政法院另行審理。
六、本院查：
（一）按「董事會因發生糾紛，致無法召開會議或有違反教育法
      令情事者，主管教育行政機關得限期命其整頓改善；逾期
      不為整頓改善或整頓改善無效果時，得解除全體董事之職
      務。但其情節重大且情勢急迫時，主管教育行政機關得經
      私立學校諮詢委員會決議解除全體董事之職務或停止其職
      務2個月至6個月，必要時得延長之。」行為時私立學校法
      第32條第1項定有明文。可知，於私立學校有「董事會因
      發生糾紛，致無法召開會議」或「董事會有違反教育法令
      情事」等情況之一時，主管教育行政機關即得為限期命整
      頓改善，及於逾期不為整頓改善或整頓改善無效果時，為
      解除全體董事職務之處分；且其中所稱「董事會有違反教
      育法令情事」之情況，並不以有「董事會發生糾紛」為前
      提甚明。
（二）又按「董事會之職權如左：．．．三、校務報告、校務計
      畫及重要規章之審核。．．．六、基金之管理。七、財務
      之監督。．．．。」「私立學校校產及基金之管理使用，
      受主管教育行政機關之監督。」「私立學校之收入，應悉
      數用於預算項目之支出；如有餘款，應撥充學校基金。」
      「私立學校年度收支預算經董事會核定後，由學校報請主
      管教育行政機關備查並執行之。」「本法第11條第1項第5
      款之設校基金，應於財團法人設立登記時，專戶存儲，未
      經主管教育行政機關核備，不得動用。基金及經費不得寄
      託或借貸與董事及其他個人或非金融事業機構。私立學校
      每學年度結餘之款項，於決算經主管教育行政機關備查後
      一個月內，應撥充學校基金專戶。」分別為行為時私立學
      校法第22條、第60條、第62條、第64條第1項及同法施行
      細則第43條所明定。而教育部為規範各級私立學校建立會
      計制度，提昇會計水準，促進私立學校財務健全發展，依
      私立學校法規定訂定之行為時私立學校建立會計制度實施
      辦法第14條、第15條及第29條復分別規定：「私立學校除
      報經主管教育行政機關核准之附設機構依第4條規定另訂
      有會計制度者外，其一切收入、支出均應依學校會計制度
      規定登帳並全數表達，不得另行設帳處理。」「私立學校
      所有收入，均應存入其在金融機構開設之專戶，提款時，
      應以支票為之，由校長、主辦會計人員及出納人員會同簽
      名或蓋章。」「私立學校對會計憑證、會計報告、會計簿
      籍等檔案，均應盡善良保管之責，遇有遺失、損毀等情事
      ，主辦會計人員即報告校長暨該管教育行政機關會計單位
      查明處理。」可知，相關教育法令，鑑於私立學校係屬私
      人捐資興學，為顧及其自主性，暨教育所具之公共性，是
      於規範上，針對私立學校之校務收支等事項，係以校長、
      主辦會計及出納等校務人員作為行為主體，至於董事會則
      是屬於基金之管理及財務之監督者，並均受主管教育行政
      機關之監督。
（三）經查：
１、本件上訴人係景文技術學院第5屆董事會董事，該屆董事會
    因有董事會發生糾紛，及對學校有部分帳列校務基金無法提
    出定存單正本、學校存款之定存單未以學校名義為之、部分
    學校金融機構帳戶之印鑑、存摺非由學校出納組保管、部分
    學校工程未經校務會議決議及董事會決議及購地未經塗銷抵
    押權及過戶即付款等違反法令情事，未盡董事會應為之基金
    管理及財務監督等職責，被上訴人乃先後2次為停止景文技
    術學院第5屆董事會全體董事職務，並限期命提出有關學校
    財務具體可行改善計畫之處分，並因景文技術學院第5屆董
    事會於上開2次停職期間，無法形成共識，仍分為兩個連署
    組織，各自提出改善計畫，且無法就學校財務缺失，提出具
    體可行之改善計畫，並亦缺乏保證機制，故被上訴人乃為本
    件解除全體董事職務之處分等情，為原審依調查證據之辯論
    結果，所確定之事實；而依上述行為時私立學校法、同法施
    行細則及私立學校建立會計制度實施辦法規定，關於私立學
    校校務收支等，係屬以校長、主辦會計及出納人員為行為主
    體之事項，至於董事會則是處於基金管理者及財務監督者之
    地位，然景文技術學院就該校之校務收支事項，卻未依此等
    教育法令規定進行，而其第5屆董事會亦未依行為時私立學
    校法第22條規定執行其基金管理及財務監督等職責，致該校
    董事長張萬利能順利挪用校產，且未能及早發現，而使該校
    發生重大財務危機、校務運作陷入困難；故景文技術學院第
    5屆董事會此等怠於行使法律規定職權之行為，顯已危及該
    校之發展與前途，而違反私立學校法所規範董事會設立之目
    的，故原審認其有違反教育法令情事，自無不合。而原審判
    決所以援引行為時私立學校法、同法施行細則及私立學校建
    立會計制度實施辦法等規定，乃為說明景文技術學院之財務
    運用及管理確有違反該等法令規定，並進而說明該校第5屆
    董事會因怠於行使行為時私立學校法規定之職責，而構成有
    違反教育法令情事；至原審判決關於景文技術學院之財務運
    用及管理事項有如何違反法令部分之得心證理由，縱論述有
    未臻詳盡之處，然其結論既無不合，自難指為有不備理由之
    違法；而原審判決為上述法令之援引，更無適用法規不當之
    情，故上訴意旨據以指摘原判決違法，並無可採。
２、又查，行為時私立學校法第32條第1項所規定主管教育行政
    機關得限期命整頓改善，及於逾期不為整頓改善或整頓改善
    無效果時，得為解除全體董事職務處分之事由，包含「董事
    會因發生糾紛，致無法召開會議」或「董事會有違反教育法
    令情事」等兩種情事，其中所稱「董事會有違反教育法令情
    事」之情況，並不以有「董事會發生糾紛」為前提，已如前
    述。而本件原審判決亦是以景文技術學院第5屆董事會因有
    怠於執行職權之違反教育法令情事，且於被上訴人限期命整
    頓改善後，又逾期未能使整頓及改善產生效果，始認被上訴
    人所為本件解除全體董事職務之處分係屬適法；故原審自無
    再就其「董事會是否發生糾紛」一節為論究之必要，是上訴
    意旨據以指摘原審判決有不備理由之違法云云，亦無可採。
３、再查，本件解除景文技術學院第5屆董事會全體董事職務之
    原處分，除於主旨記載「私立學校法第32條第1項規定」之
    法律依據外，並於說明欄中為：「二、按貴會發生糾紛及學
    校爆發財務危機以來，本部業依私立學校法第32條第1項規
    定，於89年8月7日及同年12月6日以台（89）技（二）字第
    89099404號及第00000000號2函限期貴會整頓改善在案。三
    、經就貴會董事林清菁女士等人及董事甲○○先生等人分別
    提出之2份財務具體改善計畫書提送私立學校諮詢委員會詳
    為審核，查所提2份計畫書內容仍未有共識，且亦無法就學
    校財務缺失提出具體可行之改善計畫，董事會紛爭尚未解決
    ；為導正貴校種種違失，回復學校正常運作，爰依法解除貴
    會第5屆全體董事職務。．．．。」等語之說明，足見原處
    分並無未為「理由」記載之情。況被上訴人為本件原處分前
    ，已先因景文技術學院之董事會發生糾紛及學校爆發財務危
    機，經被上訴人委請會計師查帳及依其董事會所提書面資料
    ，有如前所述之違反教育法令情事，而依私立學校諮詢委員
    會第2屆第2次會議決議，以原處分所稱之被上訴人89年8月7
    日台（89）技（二）字第89099404號函，為停止董事會全體
    董事職務4個月，並命董事會各董事於89年11月7日前聯名報
    送有關學校財務具體可行改善計畫之處分；復再以同年12月
    6日台（89）技（二）字第00000000號函，為延長停止董事
    會全體董事職務3個月及再限期命聯名報送有關學校財務具
    體可行改善計畫之處分，為原審所確定之事實；益見上訴人
    對被上訴人何以為本件解除全體董事職務處分之緣由，甚為
    明瞭，故本件原處分自無因未記載理由，而有違反行政程序
    法第96條、第97條規定情事；至原審判決就上訴人於原審此
    一指摘，雖疏未論究，惟因與判決結論無影響，亦難因此指
    原判決為違法。
（四）綜上所述，原審判決將訴願決定及原處分均予維持，並駁
      回上訴人在原審之訴，核與應適用之法規及判例、解釋尚
      無牴觸。上訴論旨，猶執前詞，指摘原判決違法，求為廢
      棄，為無理由，應予駁回。
據上論結，本件上訴為無理由，依行政訴訟法第255條第1項、第
98條第3項前段、第104條、民事訴訟法第85條第1項前段，判決
如主文。
中    華    民    國    95    年    11    月    8     日
                  第四庭審判長法  官  高  啟  燦
                              法  官  黃  璽  君
                              法  官  廖  宏  明
                              法  官  楊  惠  欽
                              法  官  林  樹  埔
以  上  正  本  證  明  與  原  本  無  異
中    華    民    國    95    年    11    月    9     日
                              書記官  張  雅  琴


司法院資訊處製作；財團法人民間司法改革基金會備份。
